臺灣高雄地方法院民事判決　　　　　　　 94年度婚字第126號
原　　　告　甲○○
被　　　告　乙○○
上當事人間離婚事件，經本院於民國94年8 月29日言詞辯論終結
，判決如左：
    主      文
准原告與被告離婚。
訴訟費用由被告負擔。
    事實及理由
一、被告經合法通知，未於言詞辯論期日到場，查無民事訴訟法
    第386 條各款所列情形，依原告之聲請，由其一造辯論而為
    判決。
二、原告起訴主張：兩造日結婚，育有長子陳文智、長女陳芳絹
    及次子陳信吉，婚後以高雄市○鎮區○○街130 號4 樓為兩
    造之共同住所。前因民國82年間伊曾對被告抓姦，並提起通
    姦，雖後來為不起訴處分，被告自那時就離家迄今，兩造婚
    姻顯難再續，為此爰依民法第1052條第2 項規定，請求判決
    兩造離婚等語（見卷第26頁）。並聲明如判決主文所示。而
    被告經合法通知，既未到庭，亦未提出書狀作何聲明或陳述
    。
三、按民法第1052條第2 項所稱「有前項以外之重大事由，難以
    維持婚姻者」，乃抽象的、概括的離婚事由，係民法親屬編
    於七十四年修正時，為因應實際需要，參酌各國立法例，導
    入破綻主義思想所增設。但其事由應由夫妻一方負責者，僅
    他方得請求離婚，是其所採者為消極破綻主義精神，而非積
    極破綻主義。關於是否為難以維持婚姻之重大事由，其判斷
    標準為婚姻是否已生破綻而無回復之希望。而婚姻是否已生
    破綻無回復之希望，則應依客觀的標準，即難以維持婚姻之
    事實，是否已達於倘處於同一境況，任何人均將喪失維持婚
    姻意欲之程度而定。至於同條但書所規定「難以維持婚姻之
    重大事由應由夫妻之一方負責者，僅他方得請求離婚」，乃
    因如肯定有責配偶之離婚請求，無異承認恣意離婚，破壞婚
    姻秩序，且有背於道義，尤其違反「自己清白」之法理，有
    欠公允，同時亦與國民之法感情及倫理觀念不合，因而採消
    極破綻主義。然若夫妻雙方均為有責時，則應衡量比較雙方
    之有責程度，而許責任較輕之一方向應負主要責任之他方請
    求離婚，如雙方之有責程度相同時，則雙方均得請求離婚，
    始符公平，亦有最高法院90年台上字第1965號判決要旨足資
    參照。經查：
　(一)就兩造分居之事實，查被告戶籍係設於屏東縣新園鄉○○村
    ○○路399 號，原告及長子陳文智、長女陳芳絹及次子陳信
    吉，均設籍於高雄市○鎮區○○街130 號4 樓，業經其提出
    戶籍謄本二份為證（見卷第47、第48頁），並有證人即兩造
    之子陳文智到庭證述：「兩造在我唸高中一、二年級時候分
    居，父親是從籬仔內瑞中街住處離家，他離家的原因是兩造
    爭吵，確實的原因我不清楚，是為了父親外遇一事爭吵，母
    親曾有一次帶著我們去抓間，那是父親離家之後，我唸高中
    的時候，父親和外遇的對象同住在鳳山市○○○路住處，那
    時父親沒有承認那是他外遇的對象，也沒有抓姦在床，後來
    是到五甲派出所去，在派出所製作的筆錄內容我記不清楚。
    在抓姦過程中父親外遇的對象是否有動手推母親我記不清楚
    了。父親離家之後就沒有既生活費給我們了，父親沒有將我
    們住的地方賣掉，父親都是約我們小孩在外面見面，父親沒
    有給我們生活費，我們有要父親回家共同生活，父親表示他
    無法回來與我們一起生活，他覺得無法與母親一起相處，他
    現在和何人同住我不清楚，我最後一次與父親見面是去年下
    半年，確實時間我記不清楚，至於母親提到房地被父親偷賣
    掉的事情我不清楚，我是聽母親說的，我無法查證，所以我
    無法證明這件事。父親離家之後有負擔到我大學的學費，其
    他的就沒有負擔了，其他的都是母親處理我不清楚了。」等
    語（見卷第43頁），以及兩造之女陳芳絹到庭證稱：「兩造
    在我唸國中快畢業的時候分居，分居時有吵架沒有打架，起
    因是母親認為父親有外遇，母親曾帶我們去抓姦，我有一起
    去，那是在半夜，母親叫我們小孩起床，說要找爸爸，當時
    有親戚舅舅一起去，到了鳳山五甲時警察有一同到場，到場
    沒多久之後就起爭執，母親根父親外遇對象起爭執，有推人
    的舉動，我沒有一起到派出所，所以後續的情形我不清楚。
    父親後來陸陸續續有約我們小孩到外面見面，但我沒聽到父
    親要與母親離婚，他說與母親個性不合，所以他不要回來。
    兩造分居之後我們的學費都是由母親支付。我想父親可能同
    意和母親離婚。父親的住處我們要查查看才知道，父親現在
    還是和外遇對象同住。」等語（見卷第43頁至45頁），經核
    與原告所述兩造間已分居10餘年之事實相符，自堪認原告此
    部分主張之事實為實在。
  (二)次查，原告主張被告有外遇之事實，除前揭證人兩造子女之
    之證詞外，並提出其曾於82年5 月23日凌晨1 時30分會同警
    方於高雄縣鳳山市○○○路451 巷1 弄12號查獲被告與訴外
    人李彩霞同住該址，然原告就訴外人李彩霞前揭行為對訴外
    人李彩霞提起妨害家庭之相姦告訴，雖經高雄地檢署提起公
    訴，但最後以犯罪不足以證明而判決李彩霞無罪確定在案，
    業據本院依職權調閱台灣高雄地方法院檢察署（以下簡稱高
    雄地檢署）82年度偵字第1188號及13748 號起訴偵卷、本院
    82易字第第5972號及台灣高等法院高雄分院83年度上易字第
    331 號刑事卷證審閱屬實，然被告於該案警訊中供述：「（
    問以：你有多久未返家？這段期間你都住於何處）七個多月
    未曾返家一，有時睡於車內，有時候睡於鳳山市○○○路
    451 巷1 弄12號處（即查獲地點」等語（見警卷第4 頁反面
    ），其於警訊中供述與原告偶有爭執，感情還算不錯（見警
    卷第4 頁反面）等情以觀，既然被告承認與原告感情尚屬融
    洽，為何在外賃屋居住或車內夜宿長達半年而不返家？衡情
    與一般常理不符，何況自被告陳報居住地點即高雄市○○區
    ○○路3 號，亦非兩造婚後所約定住所一點以觀，益徵被告
    係無故離家多年置家庭於不顧，甚為明確，至於被告抗辯被
    告係因其得病原告常與其吵架以及原告有外遇，致使其不敢
    回家云云，然查自被告提出之診斷證明書上載之病名雖為「
    靜脈迴流阻塞」，然亦載明僅需開刀治療時間約一星期（見
    卷第84頁），是以難憑此即遽認原告因被告此病情與之時有
    爭執，進而構成被告得不返家之正當理由；另外被告所指原
    告與訴外人「丙○○」旅館約會有通姦之行為一節云云，經
    本院傳訊該人並未到庭證述，被告僅泛言指稱然無法提出其
    他證據以實其說，因此被告所辯顯無可採，綜上所言，堪認
    被告係無故離家居住他處，對兩造建立之家庭不予理會，致
    兩造建立婚姻之誠摯情感基礎因此動搖，衡情任何人倘處於
    相同之境況，亦將失去維繫婚姻之意欲，原告主張兩造間有
    不能維持婚姻之重大事由存在，且過失係可歸責於被告，應
    屬實在。
　(二)本院審酌婚姻係本於夫妻互愛、互諒、互敬、互重、相互扶
    持之誠摯情感基礎所建立，亦唯有在此前提下，始能締造圓
    滿家庭生活，然而被告無故即離家居住他處達十年，對兩造
    建立之家庭不予理會，縱使被告曾支付生活費與兩造所生之
    子女，並提出收據為佐（見卷第73頁至第77頁），然觀此等
    收據之簽收時間點係早在81、82年間，縱有支付，然迄今長
    達十多年期間被告是否支付生活費予家人？尚有疑問，更何
    況夫妻情感亦非僅建立在子女生活費給付一點，所謂夫妻間
    互愛、互諒、互敬、互重、相互扶持之情感亦須建立在夫妻
    長久共同居住下始得醞釀產生，綜觀本件卷證資料，被告亦
    不否認與原告分居長達12年之久，且其係無故離家無訛，已
    如前述，足認被告之上開作為已致兩造建立婚姻之互信、互
    愛、相互扶持之誠摯情感基礎動搖，衡情任何人倘處於同一
    境況，均將喪失維持婚姻之意欲，且該肇致婚姻破裂之事由
    應可歸責於被告，揆諸前揭說明，原告自得向被告請求離婚
    ，從而原告依民法第1052條第2 項規定請求判決離婚，於法
    自無不合，應予准許。
四、據上論結，本件原告之訴為有理由，依民事訴訟法第385 條
    第1 項前段、第78條，判決如主文。
中　　華　　民　　國　　94　　年　　9 　　月　　12　　日
                  家事法庭法　官　郭慧珊
正本係照原本作成。
如不服本判決，應於送達後20日內，向本院提出上訴狀。
中　　華　　民　　國　　94　　年　　9 　　月　　12　　日
                          書記官　黃國忠
